臺灣臺南地方法院民事判決　九十一年度重訴字第七號
　　原　　　告　臺南縣後壁鄉農會
　　法定代理人　甲○○
　　訴訟代理人　蔡進欽律師
　　　　　　　　蘇正信律師
　　　　　　　　蔡弘琳律師
　　被　　　告　庚○○　住高雄.
　　　　　　　　　　　　身分證.
　　兼訴訟代理人乙○○　住臺南.
　　　　　　　　　　　　身分證.
　　右　一　人　己○○　住臺南.
　　訴訟代理人　辛○○　住同右.
　　被　　　告　丙○○　住臺南.
　　　　　　　　　　　　身分證.
　　　　　　　　戊○○　住臺南.
　　　　　　　　　　　　身分證.
　　　　　　　　丁○○　住臺南.
　　　　　　　　　　　　身分證.
右當事人間請求清償借款事件，本院於中華民國九十三年二月十一日言詞辯論終結，
判決如左：
    主      文
被告應連帶給付原告新臺幣柒拾肆萬元，及自民國八十六年五月二十二日起至清償日
止，按週年利率百分之八點七三計算之利息，並自民國八十六年六月二十三日起至民
國八十六年十二月二十二日止，按上開利率百分之十，自民國八十六年十二月二十三
日起至清償日止，按上開利率百分之二十計算之違約金。
被告應連帶給付原告新臺幣捌拾萬元，及自民國九十一年三月三十日起至清償日止，
按週年利率百分之八點七三計算之利息，並自民國九十一年四月三十一日起至民國九
十一年十月三十日止，按上開利率百分之十，自民國九十一年十月三十一日起至清償
日止，按上開利率百分之二十計算之違約金。
被告應連帶給付原告新臺幣伍拾萬元，及自民國九十年九月三十日起至清償日止，按
週年利率百分之八點七三計算之利息，並自民國九十年十月三十一日起至民國九十一
年四月三十日止，按上開利率百分之十，自民國九十一年五月一日起至清償日止，按
上開利率百分之二十計算之違約金。
被告應連帶給付原告新臺幣貳佰萬元，及自民國八十二年四月十五日起至清償日止，
按週年利率百分之八點七三計算之利息，並自民國八十二年五月十六日起至民國八十
二年十一月十五日止，按上開利率百分之十，自民國八十二年十一月十六日起至清償
日止，按上開利率百分之二十計算之違約金。
被告應連帶給付原告新臺幣壹佰柒拾萬元，及自民國八十四年四月十七日起至清償日
止，按週年利率百分之八點七三計算之利息，並自民國八十四年五月十八日起至民國
八十四年十一月十七日止，按上開利率百分之十，自民國八十四年十一月十八日起至
清償日止，按上開利率百分之二十計算之違約金。
被告應連帶給付原告新臺幣玖拾伍萬元，及自民國八十六年五月二十二日起至清償日
止，按週年利率百分之八點七三計算之利息，並自民國八十六年六月二十三日起至民
國八十六年十二月二十二日止，按上開利率百分之十，自民國八十六年十二月二十三
日起至清償日止，按上開利率百分之二十計算之違約金。
被告應連帶給付原告新臺幣參佰萬元，及自民國八十四年四月十七日起至清償日止，
按週年利率百分之八點七三計算之利息，並自民國八十四年五月十八日起至民國八十
四年十一月十七日止，按上開利率百分之十，自民國八十四年十一月十八日起至清償
日止，按上開利率百分之二十計算之違約金。
訴訟費用由被告連帶負擔。
本判決於原告以新臺幣佰貳拾萬元供擔保後，得假執行。
    事實及理由
一、程序事項：
  (一)本件被告丙○○、戊○○、丁○○經合法通知，未於言詞辯論期日到場，核無民
    事訴訟法第三百八十六條所列各款情形，爰依原告之聲請，由其一造辯論而為判
    決。
  (二)按訴狀送達後，原告不得將原訴變更或追加他訴，但請求之基礎事實同一，及擴
    張或減縮應受判決事項之聲明者，均不在此限，民事訴訟法第二百五十五條第一
    項第二款、第三款定有明文。本件原告係基於消費借貸之法律關係，向借款人即
    訴外人葉陳水池之繼承人庚○○、乙○○起訴請求返還借款，嗣於訴訟進行中，
    追加葉陳水池之其他繼承人即被告丙○○、戊○○、丁○○為被告，按繼承人對
    於繼承人之債務，負連帶責任，民法第一千一百五十三條另有明文，則就被告丙○○、戊○○、丁○○而言，渠等應否負借款清償責任之基礎事實與被告庚○○
    、乙○○同一；另原告以原起訴狀附表編號１、９借款餘額新臺幣（下同）二百
    萬元、一百四十四萬零三百九十四元，已經聲請發支付命令確定並經強制執行程
    序終結，無庸再起訴請求，以及就起訴狀附表編號三、四之借款餘額即請求金額
    分別減為八十萬元，、五十萬元等，同屬請求金額之減縮等情，揆之上開說明，
    於法均無不合，應予准許。
二、原告主張：
  (一)緣訴外人葉陳水池邀同被告丙○○、戊○○立據向原告分別借款如附表所示編號
    一之款項，及向他人保證如編號二至七之款項，利息按牌告基本放款利率加百分
    之零點七五機動計算，按月付息一次，如附表所示之各款項均已逾期，本案借款
    視同全部到期。
  (二)按繼承因被繼承人死亡而開始，民法第一千一百四十七條、第一千一百四十八條
    訂有明文，訴外人葉陳水池於民國八十七年四月十八日死亡，被告為其繼承人，
    自應負全部清償責任。
  (三)對被告答辯所為陳述：
    (1)查訴外人葉陳水池生前於如附表所示之借款日期，以其名義向原告借款或擔任
      第三人借款連帶保證人之事實，業經原告提出借據八紙、授信約定書一份、帳
      卡八紙、傳票二紙、他項權利證明書二紙、及土地及建築物他項權利移轉變更
      契約書六份等書證，復經證人周志遠到庭供證屬實，被告乙○○飾詞否認，自
      非可採。
    (2)至被告乙○○固提出切結書及同意書共四紙，指原告已同意由丙○○、丁○○
      二人承擔債務，並免除被告乙○○連帶清償責任云云，惟查：
      查原告內部文書檔案未曾受理被告乙○○所指申請事件，乃被告竟能提出各
        該書類，顯與事實不符。
      據原告於八十二年八月編印之臺灣省臺南縣後壁鄉農會分層負責明細表第三
        十項已明白揭示「逾期放款戶，申請利息減免或分期攤還案件之處理」其權
        責單位為農會最高意思決策機關為「理事會」專有，依「舉輕明重」法理，
        苟有被告乙○○所稱情事，亦非總幹事、理事長個人所得決定，益徵該同意
        並非真正。
      再依農會內部作業流程：首先應由申請人先向農會窗口遞交申請書，經收文
        後再轉交催收部份承辦人員簽稿，歷主任、秘書、總幹事會簽後，正式提交
        理事會決議，經決議通過後，再以總幹事以條戳名章出具正式公函通知決議
        。惟觀諸被告乙○○提出該二紙同意書，其公文程式除蓋用總幹事職章外，
        尚包括理事長職章，且未表明總幹事、理事長姓名與原告一般對外行文格式
        ，全然不符。
      綜上所陳，被告乙○○所提之同意書，應係偽造。
  (四)聲明：除供擔保金額外，如主文所示。
三、被告方面：
  (一)被告乙○○、庚○○以：
    (1)葉陳水池並未與後壁鄉農會成立任何債務關係，葉陳水池沒有向農會借錢，亦
      不曾做過他人之連帶保證人。
    (2)有關證書之真偽，葉陳水池與後壁鄉之法律關係不存在。葉陳水池乃農會內部
      掏空手段之人頭戶，被告之一丙○○當時任後壁鄉農會理事長，依職權之便，
      於未經家父同意任意冒用家父名義，是故家父葉陳水池是受害者，所簽立之書
      面諸如簽名、手印應係屬偽造。
    (3)縱有農會誣指葉陳水池連帶保證之部份，亦係屬被繼承人之身分、地位或人格
      為基礎之財產上之法律關係，非繼承標的，故農會要求葉陳水池之繼承人如被
      告等人來清償債務，於法似有未合。
    (4)所謂葉陳水池向農會成立之債務，資金流向不明，葉陳水池並沒有收到任何金
      錢，且：
      未辦理對保，程序違法。
      葉陳水池之簽名亦非本人所簽，亦未委任他人代簽。
      葉陳水池之手印，非本人印蓋，與民法第三條第五項之規定不合。
      農會所指家父葉陳水池之資金出納，完全沒有載入葉陳水池之儲蓄存款帳卡
        。
    (5)有關後壁鄉農會之所有對庚○○、乙○○之清償債務之承擔，家父葉陳水池八
      十七年四月二十四日往生後，農會應通知所有債務人，本人於家父往生後有到
      農會查詢，主辦人員說基於業務上保密原則無法回答。只因所有葉陳水池之債
      務實在有問題，前農會理事長丙○○與農會主辦人員總幹事、理事長達成不可
      為人知之協議。葉陳水池之借款早於七十七年就未繳息，依法要催收，農會不
      但未催收，如葉陳水池五十九萬八千四百四十六元債務，藏於張玉卿（八十年
      死亡）之名下，列表不催收。農會於八十九年十二月十三日開出無積欠財務之
      證明書，並經農會信用部主任、理事長、總幹事簽名簽章，證明本人並未積欠
      農會財務，該證明書已上繳臺南縣政府、農委會，農會內部關係如何運作，不
      得而知，但本人拿到無積欠證明書屬實，原告今又向本人催討債務，似無權利
      ，亦違反民法誠信原則，如果連該農會理事長、總幹事簽名蓋章的文件都不能
      相信，農會還有什麼信用。
    (6)農會總幹事登記、候聘及聘任之程序如下：
      向臺南縣政府登記，登記時即必須繳交各項證明文件，以證明符合農會法第
        二十五條之一的積極資格，並且無同法第二十五條之二各款所定之消極資格
        。例如，農會之無積欠證明書、畢業證書、服務證明。
      由縣政府所屬農業局、財政局、警察局、法制室及縣府主任秘書等單位組成
        「審查小組」，審查總幹事候聘資格。
      縣政府審查候聘人員資格合格後將相關文件送農委會中部辦公室農業輔導課
        再審查，審查通過後，再送行政院農業委員會，依臺灣省各級農會及直轄市
        農會總幹事遴選評審作業要點組成之農會總幹事遴選小組複審核定，由農委
        會副主委任召集人（包括行政院秘書處、內政部、財政部、本會輔導處、法
        規委員會、農糧主管單位、臺灣大學農學院、中興大學農學院等各指派代表
        一人），召開九人審查小組，再次審查資料，並且面試始完成審查程序。
      經農委會審查通過之後，取得農會總幹事候聘之資格，農委會再將合格人員
        名單送往各級農會及縣政府。
      農會依農會法第二十五條之規定，並從農委會審查合格農會總幹事名單中聘
        任農會總幹事，以全體理事二分之一以上之多數決為定。
    (7)無積欠證明書之開立：八十九年十二月十二日。
      於八十九年十二月十二日以前丙○○與丁○○就與後壁農會達成協議，於法
        院丙○○有明述。
      一千五百萬元之債務，如農會未達成協議，為何家父往生多年，農會未通知
        繳息，亦知會所有繼承人。
      承擔家父連帶保證責任之人，亦已與後壁鄉農會立下切結書，且經農會同意
        ，此等債權債務之移轉及承擔，民法第三百條、第二百七十六條等一一明白
        規定，含混不得等語，資為抗辯。
    (8)聲明：駁回原告之訴及假執行之聲請。
  (二)被告丙○○、戊○○、丁○○均未於言詞辯論期日到場，亦未提出書狀作何聲明
    或陳述。
四、本件原告主張被告等之被繼承人葉陳水池於附表所示時間，邀同附表所示之人擔
    任連帶保證人，或擔任如附表所示者之連帶保證人，向原告借貸如附表所示債務
    ，尚有如附表所示金額尚未清償；而葉陳水池已於八十七年四月十八日死亡，爰
    依消費借貸、連帶保證之法律關係，向葉陳水池之繼承人即被告請求返還等語。
    被告乙○○除否認葉陳水池曾自己或擔任連帶保證人，向原告借貸外，並辯稱附
    表所示債務，業經被告丙○○、丁○○切結承擔，原告亦已同意，不應再向其起
    訴請求等語置辯。
五、原告主張被告之被繼承人邀同丙○○擔任連帶保證人，於七十八年五月一日向原
    告借款三百萬元；另擔任被告丙○○、戊○○、丁○○之連帶保證人，分別於附
    表編號二至七所示時間，借貸如附表所示金額等情，已據提出借據七紙、放款帳
    卡七份、變更借據契約五份、轉帳支出傳票一紙（以上均為影本）、往來交易明
    細表三份等作為所憑之論據，到庭之被告乙○○及其所代理之被告庚○○對於前
    開借款事實、數額且均不爭執，另被告丙○○、丁○○、戊○○則未於言詞辯論
    期日到庭或以書狀作何陳述，應認原告之此部分之主張為真實。
  (一)被告乙○○辯稱八十九年十二月登記為原告總幹事候聘人時，並無積欠原告任何
    借款或保證債務等情，已經提出切結書、同意書各二份、臺南縣後壁鄉調解委員
    會調解筆錄一份（均為影本）為證，經本院向行政院農業委員會（以下簡稱為農
    委會）調閱被告乙○○候聘登記資料，亦有原告先後於八十九年十二月十一日、
    十二日所開出之證明書二份（卷一第一八六、一八七頁）附卷可憑。然查：
    (1)原告已經明白否認曾經收受被告丙○○、丁○○之前揭切結書，亦否認有出具
      上引同意書與被告乙○○之事實。
    (2)證人即於八十九年十二月間擔任原告總幹事之楊淵泉於本院言詞辯論時，結證
      稱：「我沒見過（同意書）。同意書上之兩枚（臺南縣後壁鄉農會總幹事印、
      臺南縣後壁鄉農會理事長印）章是由我任內保管，但公事上我從未使用該兩枚
      章，都是使用另兩個職章（印文為『總幹事楊淵泉』、『理事長甲○○』），
      且該同意書上也沒有發文字號。我擔任總幹事期間有交代總務，如果要對外發
      文，一定要電腦打字，這份同意書不是我發的．．．理事會通過的事會交代總
      幹事去執行。我擔任期間未獲通知同意丙○○承擔葉陳水池等人的債務。」等
      語（九十一年四月二十五日言詞辯論期日，卷一第一二八頁）。對照本院向農
      委會調閱之前開（無積欠）證明書，亦確實蓋以「總幹事楊淵泉」、「理事長
      甲○○」印文，證人楊淵泉上述證詞，應屬可採。
    (3)次經本院向行政院農業委員會查證被告乙○○登記候聘時，是否有前述同意書
      、切結書，則覆稱：「九十年一月間乙○○君申請登記為臺南縣後壁鄉農會總
      幹事候聘登記人時，其所附資料，並未提出貴院來函所附資料四紙（即指前述
      切結書、同意書）之原本或影本。」等語，有該會九十一年七月三十一日農輔
      字第○九一○一四一八三九號函卷內可憑（卷一第二二一頁）。
    (4)臺南縣政府於九十年六月四日所召開「研商本縣後壁鄉農會總幹事乙○○登記
      資格疑義案」會議，原告代表所為「開具無積欠證明書予乙○○君時，曾查證
      該員本人並無積欠農會財務或對農會有保證債務而逾期未清償之情事。而有關
      其父葉陳水池部分，雖有積欠農會財務或對農會有保證債務而逾期未清償之情
      事，惟其遺產均已分配完畢，且又有家庭會議記錄，本會無法認定本部分與該
      員有關，是以開具無積欠證明書予乙○○君。」等陳述（卷一第九五頁），更
      明白表示原告於八十九年十二月間開立（無積欠）證明書予被告乙○○，乃因
      乙○○本人並無積欠原告債務，又認定伊並未繼承葉陳水池債務，而非基於葉
      陳水池所遺留債務已由被告丁○○、戊○○承擔之故。
  (二)承上諸點，被告乙○○所辯於八十九年十二月登記候聘時，曾經取得原告所出具
    由被告丁○○、戊○○承擔債務之同意書云云，難信屬實。又原告於八十九年十
    二月間，固曾出具「無積欠證明書」予被告乙○○，惟該文書之目的僅在證明被
    告乙○○具有原告總幹事之候聘資格，尚難認為有免除債務之意思，被告乙○○
    藉此抗辯原告無權請求伊負清償責任云云，自無可採。
六、次按稱保證者，謂當事人約定，一方於他方之債務人不履行債務時，由其代負履
    行責任之契約；保證債務，除契約另有訂定外，包含主債務之利息、違約金、損
    害賠償及其他從屬於主債務之負擔，民法第七百三十九條、第七百四十條分別定
    有明文。又保證債務之所謂連帶，係指保證人與主債務人負同一債務，對於債權
    人各負全部給付之責任而言。本件被告之被繼承人葉陳水池本人除向原告借貸如
    附表編號一之債務外，另於附表編號二至七所示債務，分別擔任被告丙○○、戊○○、丁○○之連帶保證人，有前引借據在卷可考，葉陳水池本應就附表所示債
    務負清償責任。又繼承人對於被繼承人之債務，負連帶責任，民法第一一五三條
    第一項定有明文。訴外人葉陳水池於八十七年四月十八日死亡後，其財產上之一
    切權利、義務即由繼承人即被告五人共同繼承；且被告等均未依法聲請拋棄或限
    定繼承，復有原告所提出之本院九十年六月二十八日南院鵬民癸字第三二一三三
    號函在卷可佐（卷一第四八頁）。被告乙○○雖提出「家庭會議記錄」一份（卷
    一第四二、四三頁），內載相關資產、負債之分配，並有「公司以前債務由丙○○、丁○○負責」等語（第十四項），惟該會議記錄乃於七十二年十一月三十日
    作成，尚不能認係被告間有關遺產分割之協議，此外被告均未提出任何事證，以
    說明系爭債務確已分割由被告丙○○、丁○○二人負擔，並經原告之同意，揆之
    上開說明，被告五人自應就葉陳水池所遺留如附表所示借款債務，負連帶清償責
    任。
七、綜上所述，兩造對於訴外人葉陳水池本人或因連帶保證，對原告負有如附表所示
    借款債務等情，既不爭執；被告乙○○以原告曾於八十九年十二月間出具無積欠
    證明，內載由被告丙○○、丁○○承擔前開債務之同意書等，抗辯對系爭債務不
    負清償責任云云，則因本院認定原告並未為上述同意、無積欠證明復非基於債務
    承擔之故所核發，而認被告乙○○所辯不足採；再被告均為訴外人葉陳水池之繼
    承人，且未拋棄或限定繼承，亦未舉證說明有分割遺產之事實，自應就葉陳水池
    之借款或保證債務負連帶清償責任。從而，原告基於消費借貸、連帶保證及共同
    繼承之法律關係，請求被告連帶清償如附表所示債務，及自附表所示日期起算之
    利息、違約金，乃有理由，應予准許。
八、假執行之宣告：原告陳明願供擔保，聲請宣告假執行，核無不合，爰酌定相當擔
    保金額准許之。
九、結論：原告之訴為有理由，依民事訴訟法第三百八十五條第一項前段、第八十五
    條第二項，第三百九十條第二項，判決如主文。
中　　　華　　　民　　　國　　九十三　　年　　　二　　　月　　二十五　　日
                                臺灣臺南地方法院民事第一庭
~B法　　　官　吳坤芳
右為正本係照原本作成
如對本判決上訴，須於判決送達後廿日內向本院提出上訴狀
中　　　華　　　民　　　國　　九十二　　年　　　二　　　月　　二十五　　日
~B法院書記官　陳信良
~F0
~T40
附表
┌──┬────┬─────┬─────────┬────┬─────┬──────┐
│編號│借款人  │連帶保證人│借款金額、餘額    │借款日期│利息起算日│違約金起算日│
│    │        │          │（以下均為新臺幣）│        │          │            │
├──┼────┼─────┼─────────┼────┼─────┼──────┤
│一  │葉陳水池│丙○○    │原借一百六十萬元  │78.05.01│86.05.22  │86.06.23    │
│    │        │          │尚欠七十四萬元    │        │          │            │
├──┼────┼─────┼─────────┼────┼─────┼──────┤
│二  │丙○○  │葉陳水池  │原借二百萬元      │79.08.04│91.03.30  │91.04.31    │
│    │        │丁○○    │尚欠八十萬        │        │          │            │
├──┼────┼─────┼─────────┼────┼─────┼──────┤
│三  │丙○○  │葉陳水池  │原借一百萬元      │79.08.04│90.09.30  │90.10.31    │
│    │        │徐八      │尚欠五十萬元      │        │          │            │
├──┼────┼─────┼─────────┼────┼─────┼──────┤
│四  │丙○○  │葉陳水池  │原借二百萬元      │82.04.15│82.04.15  │82.05.16    │
│    │        │徐八      │尚欠二百萬元      │        │          │            │
├──┼────┼─────┼─────────┼────┼─────┼──────┤
│五  │戊○○  │葉陳水池  │原借一百七十萬元  │82.04.15│85.04.17  │85.05.18    │
│    │        │丙○○    │尚欠一百七十萬元  │        │          │            │
├──┼────┼─────┼─────────┼────┼─────┼──────┤
│六  │丁○○  │葉陳水池  │原借一百七十四萬元│81.10.23│86.05.22  │85.06.23    │
│    │        │丙○○    │尚欠九十五萬元    │        │          │            │
├──┼────┼─────┼─────────┼────┼─────┼──────┤
│七  │丁○○  │丙○○    │原借三百萬元      │81.10.23│84.04.17  │84.05.18    │
│    │        │葉陳水池  │尚欠三百萬元      │        │          │            │
└──┴────┴─────┴─────────┴────┴─────┴──────┘
